最高法院刑事判決　　　　　　　　　 110年度台上字第4961號
上　訴　人　蔡楚瑜




選任辯護人　李嘉耿律師
上列上訴人因加重詐欺等罪案件，不服臺灣高等法院臺中分院中
華民國110 年5月6日第二審判決（110年度上訴字第590號，起訴
案號：臺灣臺中地方檢察署106年度偵字第24943、24945、24946
、26476、26477、33660、33661號），提起上訴，本院判決如下
：
    主  文
上訴駁回。
    理  由
一、按刑事訴訟法第377 條規定，上訴於第三審法院，非以判決
    違背法令為理由，不得為之。是提起第三審上訴，應以原判
    決違背法令為理由，係屬法定要件。如果上訴理由書狀並未
    依據卷內訴訟資料，具體指摘原判決不適用何種法則或如何
    適用不當，或所指摘原判決違法情事，顯與法律規定得為第
    三審上訴理由之違法情形，不相適合時，均應認其上訴為違
    背法律上之程式，予以駁回。
二、本件原判決綜合全案證據資料，本於事實審法院採證認事之
    職權，認定上訴人蔡楚瑜有如其事實欄所載3 人以上共同詐
    欺取財、3 人以上共同以電子通訊、網際網路對公眾散布而
    犯詐欺取財（下稱加重詐欺取財）未遂、參與犯罪組織，及
    非法以電腦製作不實財產權得喪紀錄取財等犯行，因而維持
    第一審依想像競合犯關係，分別從一重論處上訴人（刑法第
    339條之4第1項第2款及同條第2項、第1項第2款、第3款之）
    加重詐欺取財既遂及未遂各1 罪刑，並定其應執行刑之判決
    ，駁回上訴人在第二審之上訴。原判決就採證、認事及量刑
    ，已詳為敘明其所憑之證據及認定之理由，其所為論斷說明
    ，俱有卷內證據資料可資覆按，從形式上觀察，並無足以影
    響其判決結果之違法情形存在。
三、上訴人上訴意旨略以：⑴原判決事實欄一、(二)所載上訴人
    加重詐欺取財未遂犯行部分，除上訴人自白犯行外，欠缺其
    他補強證據可佐。原判決遽行認定上訴人此部分犯行，有調
    查職責未盡、理由欠備之違法。⑵上訴人與共犯李坤瑋、翁
    子傑、曹倫鐘等人（均經原審另案判決確定），同時加入所
    屬詐騙集團擔任第一線話務手，犯罪情節雷同，原判決對上
    訴人所為量刑，較李坤瑋、翁子傑、曹倫鐘等人為重，且未
    宣告緩刑，有違平等、罪刑相當原則。
四、惟查：
(一)法院認定事實，並不悉以直接證據為必要，其綜合各項調查
    所得證據，事實審法院本於合適之推理作用而為判斷，自為
    法之所許。又我國刑事訴訟法對於補強證據之種類，並未設
    限制，故不問其為直接證據、間接證據或係情況證據，均得
    為補強證據。而證據法所謂之佐證法則，所補強者，非以事
    實之全部為必要，只須因補強證據與供述證據之相互參酌，
    而足使犯罪事實獲得確信者，即足當之。又證據之取捨、證
    明力之判斷及事實之認定，俱屬事實審法院裁量判斷之職權
    ，此項職權之行使，倘未違背客觀存在之經驗法則或論理法
    則，並已於理由內詳述其取捨證據之理由，自不得任意指為
    違法，而執為適法之第三審上訴理由。
    刑法之共同正犯，其正犯性理論係「一部行為全部責任」原
    則，依一般採用之犯罪共同說，共同正犯之成立，各參與犯
    罪之人，在主觀上具有明示或默示之犯意聯絡（即共同行為
    決意），客觀上復有行為之分擔（即功能犯罪支配，於同謀
    共同正犯場合，某程度上亦有此情），即可當之。換句話說
    ，行為人彼此在主觀上有相互利用對方行為，充當自己犯罪
    行為之意思，客觀上又呈現分工合作，彼此互補，協力完成
    犯罪之行為模式，即能成立。從而，於數人參與犯罪之場合
    ，只須各犯罪行為人間，基於犯意聯絡，同時或先後參與分
    擔部分行為，以完成犯罪之實現，即應對整體犯行負全部責
    任，不以參與人「全程」參與犯罪所有過程或階段為必要，
    此「一部行為全部責任」原則之運用，對於多人分工合作，
    各自遂行所分擔之部分行為，使各部分犯行無縫銜接，以共
    同完成詐騙被害人款項之目的等現代型多數參與犯之類型而
    言，尤為重要。
  ⒈原判決主要是係依憑：上訴人於偵查中及歷審審理時之自白
    ，以及證人即共犯林煒倫、李科翰、張瑞珉、黃竑銘、張世
    華、古宇桁、彭安澤、李坤瑋、翁子傑、曹倫鐘、余振揚、
    林文章等人（均經原審另案判決確定）於檢察官偵訊時之證
    述，佐以卷附偵查報告、海峽兩岸共同打擊犯罪及司法互助
    協議聯絡函暨移交證據材料清單（包括上訴人於民國106年8
    月15日遭拉脫維亞警方查獲等事證）、數位證物勘察報告（
    依扣案之電腦所製作鑑識檔案資料，包含VOS 語音撥號系統
    網址與帳號密碼設定資料、假網頁網址、帳號、密碼及操作
    流程、各式詐騙筆記本、詐騙講稿、通訊軟體SKYPE 對話紀
    錄、網路詐騙訊息、虛偽之大陸地區各大銀行短訊、詐騙音
    檔、偽造之大陸地區（公）文書＜例如刑事拘捕凍結管制令
    、通緝令、銀行公文書＞、教戰守則、帳冊及大陸地區民眾
    個人資料等證據資料），因而認定上訴人於106年8月10日至
    同年月14日間，著手實行3 人以上共同以電子通訊、網際網
    路之傳播工具，對公眾散布（即利用電子通訊、網際網路發
    布內含不實訊息之「群呼語音包」予不特定大陸地區民眾）
    行為，而犯加重詐欺取財未遂罪之事實。
  ⒉原判決並載敘：上訴人參與之詐欺集團，係區分金主、機房
    管理者、電腦手、幹部及第一、二、三線話務人員之組織，
    著手利用電子通訊、網際網路施行詐術，欲誘使大陸地區民
    眾受騙匯款，按各組織屬性分工比例分配報酬，雖上訴人未
    必認識全部詐欺集團成員，亦未必實際參與全部加重詐欺取
    財未遂犯行，然此一間接聯絡犯罪之態樣，正為具備一定規
    模詐欺犯罪所衍生之細密分工模式，參與犯罪者透過相互利
    用彼此之犯罪角色分工，而形成一個共同犯罪之整體以利施
    行詐術，是其實有以自己共同犯罪之意思，在共同犯意聯絡
    下，相互支援、供應彼此所需地位，相互利用他人行為，以
    達共同詐欺取財之目的，上訴人自應就本案加重詐欺取財等
    犯行於其參與之時間，負共同正犯之責任等旨。
    原判決所為論斷說明，係就各證據資料相互勾稽、互為補強
    而為之事實認定，並非僅以上訴人之自白為唯一證據，與客
    觀存在之經驗法則及論理法則無違，且此項有關事實之認定
    ，係屬原審採證認事職權行使之事項，自不得任意指為違法
    。
    上訴意旨⑴泛言指摘原判決有調查職責未盡、理由欠備之違
    法云云，洵非上訴第三審之適法理由。
(二)關於刑之量定（含是否宣告緩刑），事實審法院本有依個案
    具體情節裁量之權限，倘科刑時係以行為人之責任為基礎，
    並審酌刑法第57條各款所列情狀，而其所量之刑及酌定之應
    執行刑，既未逾越法律所規定之範圍（即裁量權行使之外部
    性界限），亦無違反比例、公平及罪刑相當原則者（即裁量
    權行使之內部性界限），即不得任意指為違法，資為第三審
    上訴之適法理由。
    又刑法第74條第1 項所定得宣告緩刑之要件，必須被告未曾
    因故意犯罪受有期徒刑以上刑之宣告，或前因故意犯罪受有
    期徒刑以上刑之宣告，執行完畢或赦免後，5 年以內未曾因
    故意犯罪受有期徒刑以上刑之宣告者，始足當之。
  ⒈原判決就上訴人所犯加重詐欺取財既遂及未遂罪所為刑之量
    定，已以行為人之責任為基礎，並審酌刑法第57條各款所列
    情狀（包括上訴人犯罪目的、動機、手段、犯罪所生之損害
    〈尚未實際取得犯罪所得〉、參與犯罪之程度、分工角色地
    位、智識程度、犯罪後態度等一切情狀），詳加審酌及說明
    ，既未逾越其所犯之罪及依刑法第25條第2 項規定減輕其刑
    後之法定最低度刑，亦無明顯濫用裁量權而有違反公平、比
    例及罪刑相當原則，不得任意指為違法。
  ⒉卷查上訴人曾於108 年間因施用第二級毒品，經臺灣臺中地
    方法院以108年度簡字第31號、108年度中簡字第1543號刑事
    判決，分別判處有期徒刑2月、3月確定（有期徒刑2 月部分
    ，於108 年5月2日易科罰金執行完畢），有「臺灣高等法院
    被告前案紀錄表」、判決書在卷可佐，與上開得宣告緩刑之
    「未曾因故意犯罪受有期徒刑以上刑之宣告」，或「前因故
    意犯罪受有期徒刑以上刑之宣告，執行完畢或赦免後，5 年
    以內未曾因故意犯罪受有期徒刑以上刑之宣告」要件不合。
    又依刑事訴訟法第310條第5款規定，有罪之判決書諭知緩刑
    者，應記載其理由，並不包括未宣告緩刑之情形。原判決未
    宣告緩刑，亦未記載理由，不能指為違法。
    上訴意旨⑵泛指：原判決量刑過重，且未宣告緩刑，有違平
    等、罪刑相當原則云云，洵非合法之上訴第三審理由。至於
    上訴意旨略謂：原判決對其量刑較犯罪情節雷同之李坤瑋、
    翁子傑、曹倫鐘等人為重云云，因個案科刑審酌事項（包括
    是否得宣告緩刑之條件）不同，自不能相互援引，資為提起
    上訴第三審之理由，併予敘明。
(三)綜上，上訴意旨就原審採證認事及量刑裁量權之適法行使，
    以及原判決已明白論斷說明之事項，徒憑己見，再事爭論，
    顯與法律規定得為第三審上訴理由之違法情形不相適合。依
    照首揭說明，應認本件上訴均不合法律上之程式，予以駁回
    。
據上論結，應依刑事訴訟法第395條前段，判決如主文。
中    華    民    國   110    年    9     月    9     日
                  刑事第七庭審判長法  官  李  錦  樑  
                                  法  官  蔡  彩  貞  
                                  法  官  吳  淑  惠  
                                  法  官  錢  建  榮  
                                  法  官  邱  忠  義  
本件正本證明與原本無異
                                  書記官
中    華    民    國   110    年    9     月    14    日